臺灣高等法院高雄分院民事判決　　　　　110年度上字第145號
上　訴　人　陳昭男　
訴訟代理人　徐仲志律師
　　　　　　陳宗賢律師
　　　　　　蘭品樺律師
被上訴人　　林宸鑫（原名林聖凱）

上列當事人間請求侵權行為損害賠償事件，上訴人對於民國110
年3 月31日臺灣橋頭地方法院109 年度訴字第1195號第一審判決
提起上訴，並為訴之變更，本院於110 年10月13日言詞辯論終結
，判決如下：
    主  文
上訴駁回。
被上訴人應將如附表一所示道歉啟事，傳送或寄送給附表三所示
之人。
第二審訴訟費用由被上訴人負擔五分之二，餘由上訴人負擔。
    事實及理由
一、按第二審為訴之變更或追加，非經他造同意，不得為之；但
    因情事變更而以他項聲明代最初之聲明者，不在此限，此觀
    民事訴訟法第446 條第1 項、第255 條第1 項第4 款規定自
    明。查上訴人於原審請求為：被上訴人應於蘋果日報地方新
    聞版刊登如刑事附帶民事起訴狀附件所示之道歉啟事1 日。
    經原審判決駁回，上訴人提起第二審上訴。嗣因臺灣蘋果日
    報自民國110 年5 月18日起停止發行紙本，於本院準備程序
    中變更該部分訴之聲明為：被上訴人應於自由時報地方新聞
    版刊登道歉啟事（本院卷第114 頁）。核其訴之變更合於第
    446 條第1 項、第255 條第1 項第4 款之規定，應予准許。
    上訴人前揭變更之訴，原判決就該部分所為之裁判，亦因合
    法的訴之變更而當然失其效力而不存在，第二審法院僅得就
    變更之新訴審判，無庸就第一審之原訴為審判，是有關回復
    名譽之適當處分部分，本院僅就上訴人在本院該部分變更之
    新訴為審判。
二、上訴人主張：被上訴人林宸鑫於通訊軟體LINE群組「NKTU-
    高科大扶輪社」內，分別於如附表二所示之時間，刊登如附
    表二所示之不實文字內容，指稱上訴人陳昭男有先後於鳳南
    扶輪社、高科大扶輪社、校友會及雄大會作假帳、成立赤崁
    科技公司作假帳詐欺等情形（下稱系爭言論），供該群組多
    數成員閱覽。上開訊息已侵害上訴人之名譽，被上訴人應成
    立侵權行為，上訴人自得請求被上訴人賠償精神慰撫金及登
    報道歉。爰依民法第184 條第1 項前段、第2 項、第195 條
    第1 項之侵權行為規定提起本件訴訟等語。請求判決：（一
    ）被上訴人應給付上訴人精神慰撫金1,000,000 元，及自刑
    事附帶民事起訴狀繕本送達翌日即109 年1 月10日起至清償
    之日止，按週年利率5 ％計算之利息。（二）被上訴人應於
    蘋果日報地方新聞版，以不低於長10公分、寬5 公分之篇幅
    ，以標楷體12字體，刊登如刑事附帶民事起訴狀附件所示之
    道歉啟事1 日。（三）就第1 項聲明部分，願以現金或同額
    之金融機構可轉讓定期存單供擔保，請准宣告假執行。
三、被上訴人抗辯：對上訴人主張之被上訴人有以系爭言論侵害
    名譽而構成侵權行為不爭執。但被上訴人僅在「NKTU- 高科
    大扶輪社」LINE群組發表系爭言論，上訴人請求被上訴人應
    於報紙地方新聞版刊登道歉啟事，並非回復上訴人名譽之適
    當處分，不應准許等語。
四、原審判決上訴人一部勝訴、一部敗訴，命被上訴人應給付上
    訴人120,000元之本息及於「NKTU-高科大扶輪社」之LINE群
    組刊登原審判決附表一所示道歉啟事二日，並駁回上訴人其
    餘之訴，並就上訴人勝訴部分為准免假執行之宣告。上訴人
    不服而提起一部上訴，並為訴之變更，上訴及變更聲明為：
    （一）原判決關於駁回上訴人後開第二、三項之訴部分廢棄
    。（二）被上訴人應再給付上訴人380,000 元，及自刑事附
    帶民事起訴狀繕本送達翌日起至清償之日止，按週年利率5
    ％計算之利息。（三）被上訴人應於自由時報地方新聞版，
    以不低於長10公分、寬5 公分之篇幅，以標楷體12字體，刊
    登如110 年6 月18日民事陳報狀附件1 所示之道歉啟事1 日
    。被上訴人則答辯聲明：上訴及變更之訴均駁回。
五、協商整理兩造不爭執事項及本件爭點
（一）兩造不爭執之事項：
   1、兩造均為國立高雄第一科技大學扶輪社之「NKTU- 高科大
      扶輪社」通訊軟體LINE群組之成員，被上訴人因二人就會
      務運作生有嫌隙，而於如附表二所示時間，在其住處，陸
      續以行動電話門號上網連接網際網路在「NKTU- 高科大扶
      輪社」LINE群組聊天室內，以被上訴人之「林宸鑫Anson
      」帳號刊登如附表二所示之不實文字訊息，指稱上訴人有
      先後於鳳南扶輪社、高科大扶輪社、校友會及雄大會作假
      帳、成立赤崁科技公司作假帳詐欺等之系爭言論，供該群
      組多數成員閱覽。
   2、被上訴人侵害上訴人之名譽權，而應成立侵權行為。
   3、被上訴人之系爭言論涉犯之妨害名譽罪嫌，經臺灣橋頭地
      方檢察署檢察官以108 年度偵字第6294號起訴後，經原審
      刑事庭以109 年度易字第22號刑事判決處有期徒刑4 月確
      定在案。
（二）本件爭點：
   1、上訴人請求被上訴人賠償精神慰撫金，有無理由？如有理
      由，金額應以若干為當？
   2、上訴人請求被上訴人應於自由時報地方新聞版，刊登如刑
      事附帶民事起訴狀附件所示之道歉啟事1日，有無理由？
      回復名譽之適當方式為何？
六、本院之判斷：
（一）按因故意或過失，不法侵害他人之權利者，負損害賠償責
      任；不法侵害他人之名譽者，被害人雖非財產上之損害，
      亦得請求賠償相當之金額，民法第184條第1項前段、第19
      5條第1項前段分別有明文。次按不法侵害他人人格權，被
      害人受有非財產上損害，請求加害人賠償相當金額慰撫金
      時，法院對於慰撫金之量定，應斟酌實際加害情形，所造
      成影響、被害人痛苦之程度、兩造之身分地位經濟情形及
      其他各種狀況，以核定相當之數額。經查，被上訴人於如
      附表二所示時間，在「NKTU- 高科大扶輪社」LINE群組聊
      天室內，刊登如附表二所示之不實文字訊息，侵害上訴人
      之名譽權，而應成立侵權行為等情，為兩造所不爭執（見
      本院卷第195 頁至第196 頁）。被上訴人之系爭言論不實
      指述上訴人有詐欺、作假帳之行為，而詐欺、作假帳等行
      為，依社會通念，足以貶抑他人之人格，使社會上對其之
      評價有所貶損，上訴人主張被上訴人就上開侵害名譽權之
      刊登行為，依上開規定請求非財產上損害，自屬有據。審
      酌上訴人有博士學歷，為公司負責人及國際扶輪社社員，
      曾任台灣高雄市大學校友會聯合會理事長，每月收入約15
      萬元，名下未有不動產，但有投資13筆；被上訴人有碩士
      學歷，為公司監察人，曾任扶輪社社長，每月收入約4 至
      5 萬元，名下未有不動產，但有投資1 筆等情，業據兩造
      陳明在卷，並有兩造之稅務電子閘門財產所得調件明細表
      可佐（見原審卷二第67頁），依兩造之上開身分、地位、
      經濟能力，及所受之精神痛苦程度等一切情狀，認上訴人
      得請求賠償之精神慰撫金應以120,000 元，為合理適當。
（二）復按名譽被侵害者，得請求為回復名譽之適當處分，民法
      第195條第1項後段亦有明文。所謂適當之處分，係指該處
      分在客觀上足以回復被害人之名譽且屬必要者而言。故於
      侵害名譽事件，若為回復受害人之名譽，有命加害人表意
      之必要，自應就不法侵害人格法益情節之輕重與強制表意
      之內容等，審慎斟酌而為適當之決定，以符合憲法第23條
      所定之比例原則。查，被上訴人在「NKTU- 高科大扶輪社
      」LINE群組聊天室內，刊登如附表二所示之不實文字訊息
      ，侵害上訴人之名譽權，上訴人自得請求被上訴人為回復
      名譽之適當處分。上訴人雖請求被上訴人應在報紙刊登道
      歉啟事，然審酌被上訴人係於社群網路LINE群組「NKTU-
      高科大扶輪社」發表上開言論，既非訴諸於報紙報導方式
      ，且為系爭言論之行為只有2 日，衡酌報紙與社群網路閱
      覽群不同、人數成員均不相同，依被上訴人為系爭言論行
      為之方式及處所，尚難認登報道歉具必要性，非屬回復名
      譽之適當處分。又因社群網路LINE群組「NKTU- 高科大扶
      輪社」之成員現已經與行為時不同，當時之成員為附表三
      所示等情，為兩造所不爭執（見本院卷第140 頁、第142
      頁、第195 頁），則如由被上訴人將如附表一所示道歉啟
      事傳送或寄送於如附表三所示之當時群組成員，即足以適
      度回復上訴人之名譽，應屬回復上訴人名譽之適當處分。
七、綜上所述，上訴人依侵權行為法律關係，請求被上訴人給付
    120,000元，及自109年1月10日起至清償日止，按週年利率5
    ％計算之利息，為有理由，應予准許。逾此所為請求，為無
    理由，應予駁回。原審就上訴人請求超過上開應准許部分，
    為上訴人敗訴之判決，核無違誤，上訴人上訴論旨指摘原判
    決該部分不當，求為廢棄，非有理由，應予駁回。至上訴人
    就回復名譽之適當處分之變更之訴部分，為有理由，爰由本
    院判決如主文第2項所示。
八、據上論結，本件上訴為無理由、變更之訴為有理由，判決如
    主文。
中    華    民    國   110    年    10    月    27    日
                          民事第一庭
                                審判長法  官  謝靜雯
                                      法  官  劉傑民
                                      法  官  邱泰錄
以上正本證明與原本無異。
上訴人如對本判決上訴，須於判決送達後20日內向本院提出上訴
狀，其未表明上訴理由者，應於上訴後20日內向本院提出上訴理
由書（均須按他造當事人之人數附繕本）。上訴時應提出委任律
師或具有律師資格之人之委任狀，並依附註條文規定辦理。如委
任律師提起上訴者，應一併繳納上訴審裁判費。
中    華    民    國   110    年    10    月    27    日
                                      書記官  林芊蕙
附註：
民事訴訟法第466條之1：
對於第二審判決上訴，上訴人應委任律師為訴訟代理人，但上訴
人或其法定代理人具有律師資格者，不在此限。
上訴人之配偶、三親等內之血親、二親等內之姻親，或上訴人為
法人、中央或地方機關時，其所屬專任人員具有律師資格並經法
院認適當者，亦得為第三審訴訟代理人。
第1項但書及第2項情形，應於提起上訴或委任時釋明之。
附表一：
┌──────────────────────┐
│            道  歉  啟  事：                │
│本人於民國107年6月間，在「NKTU-高科大扶輪社 │
│」LINE群組聊天室內，散佈陳昭男先後於鳳南扶輪│
│社、高科大扶輪社、校友會及雄大會作假帳、成立│
│赤崁科技公司作假帳、詐欺等言論，侵害陳昭男先│
│生之名譽，特此道歉。                        │
│                   道歉人：林宸鑫Anson      │
└──────────────────────┘
附表二：
┌─┬──────┬──────────────────┐
│編│時間        │內容                                │
│號│            │                                    │
├─┼──────┼──────────────────┤
│1 │107年6月7日 │陳昭男你現在是講三小，你在有什麼立場│
│  │22時46分許  │講別人，今天還給我講到別社去，你在當│
│  │            │的時候都是自己獨裁，連社歌都是用騙的│
│  │            │原本投票根本不是這首，為什麼變這首，│
│  │            │這是會員大會的結果嗎？......你是在刷│
│  │            │什麼存在感出來講三小，從創社開始被質│
│  │            │疑帳導致一批社友出走，到校友會一樣的│
│  │            │事情，現在雄大會又是一樣的事情，你到│
│  │            │底丟不丟臉......你是在講三小，林北告│
│  │            │訴你，林北不爽......                │
├─┼──────┼──────────────────┤
│2 │107年6月8日 │陳昭男今天我報你這個偽君子批評我實在│
│  │7時48分許   │吞不下這口氣，各位你們知道為什麼我們│
│  │            │高科大出去別人看我們的眼神都怪怪的嗎│
│  │            │？......因為我們的陳昭男兄，以前跟人│
│  │            │家騙錢，鳳南社很多社友都有被騙到，他│
│  │            │也是因為如此才退出的，所以以前才不太│
│  │            │敢跟人家互動......                  │
├─┼──────┼──────────────────┤
│3 │107年6月8日 │你騙大家的錢，為什麼你還可以這樣裝做│
│  │7時51分許   │無事的出來在外面裝成君子......      │
├─┼──────┼──────────────────┤
│4 │107年6月8日 │這張比較清楚，大家看到沒有，成立赤崁│
│  │7時52分許   │科技做假帳騙錢......                │
├─┼──────┼──────────────────┤
│5 │107年6月8日 │現在到雄大會一樣的手法......就是這個│
│  │8時8分許    │陳昭男又用同樣的招式，而且粗糙到被大│
│  │            │家看穿了，就是晚餐根本不是他請的，結│
│  │            │果把晚餐的錢灌到裡面，說他請的，大家│
│  │            │說這種行為可不可恥，別間學校的指著我│
│  │            │的鼻子問，宸鑫你們一科大怎麼辦活動這│
│  │            │麼貴，我當下實在覺得丟臉，我馬上說，│
│  │            │那個陳昭男個人行為，不代表一科大....│
├─┼──────┼──────────────────┤
│6 │107年6月8日 │是啊，陽光之下沒有秘密，事情都有一個│
│  │9時25分許   │真相，真相就是之前在群組就po一個人  │
│  │            │1200元，現在事後被抓包了你才把帳調整│
│  │            │好，然後再公布當然沒有問題啊        │
└─┴──────┴──────────────────┘
附表三：
┌──┬─────┐
│編號│群組成員  │
├──┼─────┤
│ 1  │林文斌    │
├──┼─────┤
│ 2  │鄭平清    │
├──┼─────┤
│ 3  │吳文德    │
├──┼─────┤
│ 4  │黃義翔    │
├──┼─────┤
│ 5  │烏汝蘭    │
├──┼─────┤
│ 6  │蔡火雄    │
├──┼─────┤
│ 7  │蔡明和    │
├──┼─────┤
│ 8  │李國新    │
├──┼─────┤
│ 9  │蘇錦暉    │
├──┼─────┤
│ 10 │朱國光    │
├──┼─────┤
│ 11 │邱建銘    │
├──┼─────┤
│ 12 │李振榮    │
├──┼─────┤
│ 13 │黃家榛    │
├──┼─────┤
│ 14 │盧思妤    │
├──┼─────┤
│ 15 │陳右直    │
├──┼─────┤
│ 16 │楊吉春    │
├──┼─────┤
│ 17 │吳炳松    │
├──┼─────┤
│ 18 │蕭典義    │
├──┼─────┤
│ 19 │林峻合    │
├──┼─────┤
│ 20 │韓傳禮    │
├──┼─────┤
│ 21 │許信利    │
├──┼─────┤
│ 22 │黃偉嘉    │
├──┼─────┤
│ 23 │章麗美    │
├──┼─────┤
│ 24 │秦世誠    │
├──┼─────┤
│ 25 │劉盈秀    │
├──┼─────┤
│ 26 │盧木林    │
└──┴─────┘